【裁判字號】    95,訴,239
【裁判日期】    951107
【裁判案由】    拆屋還地
【裁判全文】
臺灣苗栗地方法院民事判決           95年度訴字第239號
原      告  乙○○
                        號
被      告  甲○○
上列當事人間請求拆屋還地事件，本院於民國95年10月24日言詞
辯論終結，判決如下：
    主  文
被告應將坐落苗栗縣後龍鎮○○○段一○○四之三地號土地上如
附圖所示A 、B 、C 部分，面積分別為九七點六七、一二點八八
、二九點五三平方公尺之房屋及其他地上物拆除，將土地返還原
告及共有人全體。
訴訟費用由被告負擔。
    事實及理由
一、原告起訴主張：
  (一)坐落苗栗縣後龍鎮○○○段1004之3 地號土地，地目建，面
    積1227平方公尺（下稱系爭土地），為原告與訴外人謝清芳
    、謝獻欽、陳田川、趙祥山、趙清秀、趙永欣、趙永毅、陳
    鑑、陳樹、陳松雄、陳景木、陳景屋、陳景福、陳泰源、陳
    炎城、陳炎松、陳炎隆、林家麟、陳趙鴛鴦、陳鄉松、趙明
    正、趙明訛、趙振遠、趙振威、趙振奮共有。詎被告無合法
    使用權源，竟佔用如附圖即民國95年9 月13日苗栗縣竹南地
    政事務所複丈成果圖所示A 、B 、C 部分，面積分別為97.6
    7 、12.88 、29.53 平方公尺之土地建築房屋及其他地上物
    。為此爰依民法第767 條、第821 條之規定，訴請被告拆除
    上開地上物，將土地返還原告及其他全體共有人。
  (二)並聲明: 如主文第1 項所示。
二、被告則以：伊所有苗栗縣後龍鎮○○○段建號181 即門牌號
    碼水尾里10鄰水尾81之3 號房屋，確實有佔用系爭土地，惟
    查該房屋係經系爭土地所有共有人之同意始興建，伊並領有
    該房屋之使用執照及建物所有權狀，足見並非無權占有等語
    ，資為抗辯。並聲明：原告之訴駁回。
三、查坐落苗栗縣後龍鎮○○○段1004之3 地號土地，地目建，
    面積1227平方公尺，為原告與訴外人謝清芳、謝獻欽、陳田
    川、趙祥山、趙清秀、趙永欣、趙永毅、陳鑑、陳樹、陳松
    雄、陳景木、陳景屋、陳景福、陳泰源、陳炎城、陳炎松、
    陳炎隆、林家麟、陳趙鴛鴦、陳鄉松、趙明正、趙明訛、趙
    振遠、趙振威、趙振奮共有；及被告所有如附圖所示A 、B
    、C 部分，面積分別為97.67 、12.88 、29.53 平方公尺之
    房屋及屋後加蓋鐵皮平房等地上物佔用系爭土地等事實，為
    兩造所不爭，並有原告提出之土地登記謄本在卷可證，復經
    本院依職權勘驗現場，及囑託苗栗縣竹南地政事務所測量屬
    實，製有勘驗筆錄及複丈成果圖在卷可稽（見卷第106 、11
    6 頁），自堪信為真實。
四、惟原告主張被告所有上開地上物無權占有系爭土地一節，則
    為被告所否認，並以前詞置辯。經查：
  (一)被告之父親趙明通前於80年間，徵得系爭土地全體共有人之
    同意，在系爭土地興建第一層面積97.67 平方公尺，第二層
    面積51平方公尺之加強磚造房屋1 棟，除取得苗栗縣後龍鎮
    公所核發之（81）栗建管後外字第87號建照執照及苗栗縣政
    府建設局（81）栗建管後外字第285 號使用執照外，趙明通
    並已於84年6 月14日辦理上開建物第一次登記，編為苗栗縣
    後龍鎮○○○段建號181 ，門牌號碼為水尾里10鄰水尾81之
    3 號，嗣趙明通於94年10月27日將上開建物贈與被告，且已
    登記完畢等情，有本院依職權向苗栗縣後龍鎮公所調取之（
    81）栗建管後外字第87號建照執照全卷，及被告提出之使用
    執照、建物所有權狀影本在卷可憑（見卷第32、33頁、第74
    至103 頁），堪信屬實。
  (二)惟按，「使用借貸，非如租賃之有民法第四二五條之規定。
    縱令上訴人之前手將房屋及空地，概括允許被上訴人等使用
    ，被上訴人等要不得以上訴人之前手，與其訂有使用借貸契
    約，主張對現在之房地所有人即上訴人有使用該房地之權利
    」，最高法院59年台上字第2490號判例意旨足資參照。本件
    系爭土地全體共有人前固同意被告之前手趙明通在系爭土地
    上建築房屋，而可認為二者間成立使用借貸契約，惟此原屬
    貸與人與借用人間之特定關係，基於債權相對性原則，該使
    用借貸關係僅及於上開全體共有人與趙明通之間。茲趙明通
    既已於94年10月27日將上開建物贈與被告，且已登記完畢，
    有建物登記謄本在卷可稽（見卷第103 頁），則該使用借貸
    之效力自不及於被告。此外，被告復未舉證證明其有何佔有
    之正當權源，是以被告為無權占有系爭土地，自堪認定。
五、按所有人對於無權占有或侵奪其所有物者，得請求返還之。
    對於妨害其所有權者，得請求除去之。有妨害其所有權之虞
    者，得請求防止之。各共有人對於第三人，得就共有物之全
    部為本於所有權之請求。但回復共有物之請求，僅得為共有
    人全體之利益為之，民法第767 條、第821 條分別定有明文
    。本件被告就其占有系爭土地如附圖所示A 、B 、C 部分之
    正當權源，既未能舉證證明之，則原告主張被告無權占有系
    爭土地，即屬可採。是原告基於共有人請求回復共有物之權
    利，訴請被告應將其在系爭土地上如附圖所示A 、B 、C 部
    分，面積分別為97.67 、12.88 、29.53 平方公尺之房屋及
    屋後加蓋鐵皮平房等地上物拆除，將土地返還原告及其他共
    有人全體，於法有據，應予准許。
六、本件事證已臻明確，兩造其餘攻擊防禦方法及所提證據，對
    於本件判決結果不生影響，爰不予一一論述，附此敘明。
七、訴訟費用負擔之依據：民事訴訟法第78條。
中    華    民    國    95    年    11    月    7     日
                  民事庭  法  官  黃佩韻
以上正本係照原本作成。
如不服本判決，應於判決送達後20日內，向本院提出上訴狀（須
附繕本）。
                          書記官  蔡健忠
中    華    民    國    95    年    11    月    7     日


司法院資訊處製作；財團法人民間司法改革基金會備份。
